【裁判字號】    99,重訴,13
【裁判日期】    990709
【裁判案由】    給付居間報酬
【裁判全文】
臺灣士林地方法院民事判決              99年度重訴字第13號
原      告
即反訴被告  超營廣告有限公司
法定代理人  丁○○
訴訟代理人  劉文崇律師
被      告
即反訴原告  丙○○
被      告  乙○○
前列二人共同
訴訟代理人  鄭勝助律師
上列當事人間給付居間報酬事件，本院於99年6 月14日言詞辯論
終結，判決如下：
    主  文
原告之訴及假執行之聲請均駁回。
訴訟費用由原告負擔。
反訴原告之訴及假執行之聲請均駁回。
反訴訴訟費用由反訴原告負擔。
    事  實  及  理  由
甲、本訴部分：
一、原告起訴主張：
(一)、被告丙○○前於民國97年5 月1 日簽立承諾書及授權書（下
    稱系爭契約）予原告，委託原告代為出賣伊及其配偶即被告
    乙○○共有座落臺北市○○區○○段四小段第85地號土地（
    下稱系爭土地），共計809.5 坪即2,676.02平方公尺，並明
    文約定：案件成交後，被告同意給付原告成交總價百分之一
    之費用供作居間報酬，且應於簽訂買賣契約時以現金一次給
    付。嗣原告依約居間媒介訴外人即買受人商棋股份有限公司
    （下稱商棋公司）予被告，被告以總價金12億1,425 萬元將
    系爭土地出賣予商棋公司，並於同月9 日由被告丙○○本人
    並代被告乙○○與商棋公司簽訂土地買賣契約書。按民法第
    169 條之規定：「由自己之行為表示以代理權授與他者，對
    於第三人應負授權人之責任。」被告2 人自應依約共同給付
    原告1,214 萬2,500 元之居間報酬。詎被告丙○○迄今僅支
    付300 萬元予原告，尚積欠原告914 萬2,500 元，應由被告
    2 人平均負擔，惟經原告屢次催討，被告均砌詞稽延，甚而
    拒絕給付，爰依民法第169 條、第271 條、第565 條及第56
    8 條等規定求為下列聲明等語。
(二)、對被告抗辯之陳述：
    從系爭契約中很明顯可看出原告為契約當事人，授權書上亦
    明揭被授權人係原告，承辦人係甲○○。系爭契約係居間契
    約，承諾書上雖將居間報酬載為廣告費，惟依民法第98條規
    定，解釋意思表示應探求當事人之真意，不得拘泥於所用之
    辭句，故系爭契約依原告及被告之真意實係居間契約。另系
    爭契約係居間契約尚可由原告以居間業務為業，且在臺北市
    內湖科學園區頗負盛名之事實證明。而被告丙○○係被告乙○○之表見代理人。原告並否認商棋公司無履行買賣契約之
    能力，商棋公司擁有多棟臺北市精華區之商業大樓，諸如臺
    北市○○○路○ 段168 號1 樓至10樓及12樓（連同地下層）
    ，及臺北市○○○路30號1 樓、4 樓、7 樓及地下1 至4 層
    等，財力無虞；且商棋公司係宏義建設股份有限公司（下稱
    宏義公司）之關係企業，商棋公司買系爭土地之目的即供作
    宏義公司西湖段辦公大樓之用，並已委請陳耀東建築師進行
    規劃設計。又商棋公司於97年4 月29日及同月30日即簽立臨
    時證明單予被告，明載有訂金3 倍之違約金之約定，並交付
    訂金計1 億1,300 萬元予被告，故商棋公司確有履約能力。
    又事後解約並不影響居間報酬請求權，最高法院49年台上字
    第1646號判例著有明文。末按不動產仲介經紀業報酬計收標
    準規定第1 條第1 項規定，「不動產經紀業或經紀人員經營
    仲介業務者，其向買或租賃之一方或雙方收取報酬之總額合
    計不得超過該不動產實際成交價金百分之6 或1 個半月之租
    金」，本件居間報酬遠低於該規定，故被告所稱報酬過高云
    云，不足為取。
(三)、聲明：
  1.先位聲明：被告丙○○及被告乙○○應各給付原告457 萬1,
    250 元及自97年5 月9 日起至清償日止依年息百分之5 計算
    之利息。
  2.備位聲明：被告丙○○應給付原告914 萬2,500 元及自97年
    5 月9 日起至清償日止依年息百分之5 計算之利息。
  3.訴訟費用由被告等負擔。
  4.原告願供擔保，請准宣告假執行。
二、被告辯稱：
(一)、系爭契約當事人為被告丙○○及甲○○，被告乙○○並非契
    約當事人，因未於其上簽名，名字也未出現於文件內容中，
    被告丙○○亦未表明為被告乙○○之代理人，則原告列乙○○為被告無理由。原告亦非契約當事人，且事實上亦無任何
    為代銷土地之廣告行為，對被告之請求並無理由。
(二)、被告丙○○係委任甲○○代售土地，系爭契約為委任契約，
    非居間契約，承諾書上明白寫著「代售」而非「居間」。系
    爭土地座落內湖，面積又大，問津者眾，不乏訂約機會，並
    不需透過仲介賣地。被告丙○○委任甲○○代售土地，係因
    甲○○多次上門懇求將地賣給商棋公司，使其賺取仲介費。
    且買賣契約簽約日僅在被告丙○○97年5 月1 日授權8 天後
    ，並無原告所稱為系爭土地廣告之事實。再就雙方間委任關
    係而言，甲○○並未代理成立買賣契約，也未盡民法535 條
    第2 項善良管理人之注意義務，未掌握土地買賣契約買方商
    棋公司其實並無履行買賣契約之能力（商棋公司無履約能力
    可由其曾拜託被告丙○○同意其轉賣系爭土地，並委請代書
    戊○○代為兜售，惟對於出價不滿意而軟硬兼施要求解約退
    款之事實證明），致買賣契約因買方逾期無力給付第二期以
    後之價金而無條件解約（無條件解約係被告丙○○秉持財去
    人平安之觀念始同意之），即「事成」付酬之約定條件並未
    成就，依民法第548 條規定，甲○○亦無約定之報酬請求權
    ，何況乎原告。退步言，縱認甲○○可被認定係居間人，因
    其未盡居間人應調查契約當事人履行能力之義務，致未發現
    商棋公司有上述履約能力不足之情形，只為賺取鉅額仲介費
    而無意真正買賣，似有違誠信原則，亦無仲介費請求權存在
    之餘地。
(三)、被告丙○○並未對甲○○許以簽約時即一次支付廣告費之承
    諾，始終堅持買賣全部完成時才付費，嗣因甲○○以即將過
    年要求多少付一些，被告丙○○經不起糾纏，才在當年底即
    簽訂買賣契約的7 個月後才付出300 萬元，代書戊○○證詞
    可供證明。
(四)、退萬步言，縱認原告請求有理由，請法院參酌買賣契約以無
    條件解約收場及被告丙○○毫無所得之情形，依民法第572
    條規定酌減報酬。
(五)、聲明：
  1.原告之訴駁回。
  2.訴訟費用由原告負擔。
  3.如受不利判決願供擔保請准宣告免為假執行。
三、兩造不爭執事項：
(一)、被告丙○○於97年5 月1 日簽署承諾書委託原告承辦甲○○
    代售系爭土地。案件成交後，同意給付原告廣告費為買賣價
    金總價百分之一，於簽訂契約時以現金乙次給付。並簽署授
    權書，授權人為被告丙○○，被授權人為原告。
(二)、被告等2 人與商棋公司於97年5 月9 日就系爭土地簽訂土地
    買賣契約書，價金為12億1,425 萬元。
(三)、被告等2 人與商棋公司於98年5 月27日達成和解，同意解除
    97年5 月9 日之土地買賣契約，被告等2 人退還已收之1 億
    2,142 萬5,000 元。
四、爭執事項：
(一)、系爭契約為委任契約或居間契約？契約之主體為何人？
(二)、若為居間契約，原告得否請求居間報酬？居間報酬是否過高
    ？
五、本院得心證之理由
(一)、原告為契約之當事人，原告與被告丙○○間之契約為居間契
    約，並非委任契約：
  (1)按「稱委任者，謂當事人約定，一方委託他方處理事務，他
    方允為處理之契約。」、「稱居間者，謂當事人約定，一方
    為他方報告訂約之機會或為訂約之媒介，他方給付報酬之契
    約」民法528 條、第565 條分別定有明文。次按，民法第52
    9 條規定，關於勞務給付之契約，不屬於法律所定其他契約
    之種類者，適用關於委任之規定。居間契約係指當事人約定
    ，一方為他方報告訂約之機會，或為訂約之媒介：他方給付
    報酬之契約而言（民法第565 條）。是居間契約為勞務給付
    契約之一種，其與委任契約不同者(1)居間之內容限於他人間
    行為之媒介，且以有償為原則。(2)居間人報酬之請求，以契
    約因其報告或媒介而成立者為限。(3)所支出之費用非經約定
    ，不得請求償還（民法第568 條），從而居間契約之有關規
    定應優先於委任契約之規定而適用。經查，被告丙○○簽署
    承諾書「委託超營廣告公司承辦員甲○○小姐代售內湖區○○段85地號土地809.5 坪。上述案件成交後，本公司同意給
    付超營廣告有限公司廣告費為成交總價百分之一，該廣告費
    用於簽訂契約時即以現金乙次給付，恐空口無憑，特立此據
    」（本院卷第10頁）、授權書「授權人丙○○、被授權人超
    營廣告有限公司承辦人甲○○、授權事項：一出售本土地；
    二售價為每坪150 萬元。三授權期間為97年5 月1 日至97年
    6 月30日。」（本院卷第11頁）是當事人之一方為顯然為原
    告而非甲○○，甚為明顯，而甲○○僅是原告公司之承辦人
    員；雖契約載為廣告費用，惟民法第98條規定「解釋意思表
    示，應探求當事人之真意，不得拘泥於所用之辭句。」被告
    丙○○與原告間為一勞務服務性質契約，內容重在代為出售
    土地，且成交後，被告丙○○並應給付報酬，性質上即屬居
    間契約，而非委任契約。
  (2)按居間契約為債權契約，惟當事人間受其拘束，因居間而成
    立買賣之標的物，縱非居間契約委託人所有，居間人亦僅得
    向委託人請求報酬。再按，由自己之行為表示以代理權授與
    他人者，對於第三人應負授權人之責任，必須本人有表見之
    事實，足使第三人信該他人有代理權之情形存在，始足當之
    ，最高法院60年台上字第2130號判例參照。又按，代理人雖
    未明示本人名義，而相對人明知其代理或可得知者，仍不能
    對於代理人主張其自為；換言之，授權人已將授權於他人之
    事通知或公告或為相對人所知悉，其人所為之行為，雖未明
    示以本人名義為之，仍應對於本人發生效力，是為隱名代理
    。經查，系爭土地與原告間之承諾書、授權書均由被告丙○○一人出面簽定，並無被告乙○○簽名，其上亦無被告丙○○代理被告乙○○簽定居間契約之意旨，縱使出賣之不動產
    係被告2 人共有，且事後被告乙○○亦同意出售而由丙○○
    代為與商棋公司簽定買賣契約，然其基於夫妻情分或其他理
    由，於原告與被告丙○○訂約之時，被告乙○○並無任何行
    為使原告認為被告丙○○為被告乙○○之代理人或乙○○有
    意成為契約之當事人，是本件居間契約對於非委託人之被告
    乙○○，仍無拘束力，居間契約存在於被告丙○○與原告間
    ，應由被告丙○○負給付報酬之義務。
(二)、原告雖未違反調查義務，但居間報酬過高應予酌減：
  (1)按「居間人關於訂約事項，應就其所知，據實報告於各當事
    人。對於顯無履行能力之人，或知其無訂立該約能力，不得
    為其媒介。以居間為營業者，關於訂約事項及當事人之履行
    能力或訂立該約之能力，有調查之義務。」民法第567 條固
    定有明文。而顯無支付能力之人指財產不足清償債務之人，
    因其無法達成當事人契約目的，故明文禁止居間人對其居間
    媒介。查原告主張係知悉商棋公司名下有數棟不動產，為宏
    義公司之關係企業，亦涉足餐飲業，先前並曾出售內湖舊宗
    路之土地，且第一次訂金即可支付1 億多元之現金，故認其
    有購買系爭房地之意願及資力才居間媒介等情，業據提出建
    物登記謄本、宏義公司網頁附卷。證人李宏銘即商棋公司總
    經理到庭證述：當時因為認為貸款沒有問題，所以決定購買
    系爭土地，因為地上有建物，銀行要求買下建物或拆除後才
    同意貸款，因無法達成上開條件，且之後發生金融風暴，所
    以銀行沒有核准貸款，因為公司其他資產亦有設定抵押，所
    以無法以其他資產抵押借款，曾與被告丙○○協商合建或轉
    賣，但是賣方都不同意，於98年4 、5 月間解除買賣契約，
    因為本件交易最後是解除契約，沒有達到購買土地之目的，
    且原告根本無法協助與賣方協商，均由自己與賣方協商解除
    ，當初購買的很急促，認為給付給原告公司300 萬元報酬過
    高，最後協議再給付80萬元等語明確在卷。但由當初訂金簽
    收單可知，雙方如有一方違約，違約金為訂金之3 倍（本院
    卷第154 頁），商棋公司給付之訂金為1 億1,300 萬元，承
    諾違約給付3 倍違約金，顯見商棋公司亦有信心支付買賣價
    款，由上觀之，商棋公司並非毫無支付能力之人，也確實有
    意對系爭房地為投資，衡情，購買一定規模以上之土地向銀
    行貸款給付價金乃為社會常情，商棋公司因無法順利貸款而
    與被告合意解除契約，而銀行未能核准貸款亦非原告所得預
    見，是被告辯稱原告未盡民法第567 條之居間人應盡之調查
    據義務即調查買方有無履約能力及違反誠信原則，即無足取
    。
  (2)承諾書係約定以案件成交後給付報酬，並未約定以買賣價金
    全部給付完畢時作為給付報酬之停止條件，則原告得請求給
    付服務報酬之時點，應為買賣雙方簽訂不動產買賣契約書時
    ，其後契約因故解除，於其所得報酬並無影響，被告既無權
    解除系爭居間契約，依前開規定，系爭買賣契約於簽訂後雖
    經解除，原告仍有權收取被告所給付之居間報酬。
  (3)系爭銷售契約所約定之報酬是否過高，法院得否酌減？原告
    與被告丙○○於97年5 月1 日簽署承諾書、授權書，於97年
    5 月9 日商棋公司與被告2 人簽署土地買賣契約書，則買賣
    雙方對系爭買賣契約之標的內容、履行方式有意思表示合致
    ，該買賣契約業已成立，則被告丙○○依前揭承諾書規定自
    有給付服務報酬予原告之義務。惟按約定之報酬，較居間人
    所任勞務之價值，為數過鉅失其公平者，法院得因報酬給付
    義務人之請求酌減之，但報酬已給付不得請求返還，民法第
    572 條已有規定，而該條規定所適用者，係指居間人雖已為
    委託人完成其居間事務，惟經事後審查，認為居間人為委託
    人所已付出之勞務，其價值與當初訂約時約定之報酬相較，
    係屬為數過鉅而失客觀公平性時，允許委託人事後請求法院
    酌減約定之報酬額，衡其立法之規範目的，係在兼顧公益，
    而對契約自由稍作限制。且受當事人之委託而為居間者，其
    報酬之給付，仍有民法第572 條規定之適用，又委託人依該
    條規定請求酌減，並未明定其方式，自得以起訴或抗辯方式
    為之。就本件而言，於兩造間之承諾書固然規定簽定契約時
    ，賣方即被告即應按成交總價之百分之一計算服務報酬支付
    予仲介人即原告，且縱使嗣後買賣契約經合法解除而未能繼
    續履行，致未能完成該次買賣過戶、點交事宜，賣方即被告
    仍應支付上開服務報酬予原告，惟本院審酌系爭房地交易價
    額高達12億多元，以原告先前為仲介買賣雙方成交並訂立買
    賣契約，原告從事之勞務行為僅為居間介紹，並無任何廣告
    、行銷、帶看、協調雙方議價等行為，此為原告自承（本院
    卷第183 頁背面），且雙方之買賣契約條件亦非原告提供專
    業意見擬定，而是由代書負責擬定，嗣後因商棋公司無法取
    得貸款時原告亦未提出任何協助買賣雙方繼續履約，且從本
    件交易情形而言，原告知悉商棋公司有意購買系爭土地後向
    被告丙○○報告締約機會，期間短短9 日工作日，除此之外
    ，原告並未提供任何勞務服務，依承諾書契約所約定按成交
    價12億1,425 萬元之百分之一計算報酬即1,214 萬2,500 元
    相較，認為原告為系爭買賣成交所付出相關成本、人事費用
    甚低，並考量其未能完成該委託銷售契約本所欲達成之買賣
    雙方完成交易之目的，且嗣後買方無法履約時，並未提供任
    何服務使雙方目的達成，商棋公司亦認為原告取得報酬過高
    ，則原告所付出勞務之價值，遠遠應不及於約定之報酬數額
    1, 214萬2,500 元，參酌前述民法第572 條本文之規定，被
    告丙○○請求本院酌減該約定之報酬數額，尚屬有據，而本
    院斟酌上情後，認為原告所得向被告丙○○請求服務報酬，
    以300 萬元計算為合理，是經被告丙○○為前述酌減報酬之
    抗辯後，本院爰予酌減本件原告與被告丙○○間之服務報酬
    為300 萬元。被告丙○○業於起訴前已給付完畢，是原告不
    得再向被告丙○○請求居間報酬。
六、綜上所述，被告乙○○與原告並無居間契約關係存在，原告
    與被告丙○○間居間契約之報酬經酌減為300 萬元，被告丙○○業於起訴前給付完畢，原告起訴請求被告乙○○或被告
    丙○○給付居間報酬，為無理由。
乙、反訴部分：
壹、程序方面
一、按「被告於言詞辯論終結前，得在本訴繫屬之法院，對於原
    告及就訴訟標的必須合一確定之人提起反訴。」民事訴訟法
    第259 條定有明文。被告丙○○對於原告就同一承諾書及授
    權書提出反訴，請求反訴被告給付受領之300 萬元，合乎上
    開規定，兩造間紛爭一次解決，自應准許。
二、按「訴狀送達後，原告不得將原訴變更或追加他訴。但有下
    列各款情形之一者，不在此限：....2.請求之基礎事實同一
    者。3.擴張或減縮應受判決事項之聲明者。7.不甚礙被告之
    防禦及訴訟之終結者。被告於訴之變更或追加無異議，而為
    本案之言詞辯論者，視為同意變更或追加。」，民事訴訟法
    第255 條第1 項第2 款、第3 款、第7 款、第2 項分別定有
    明文。本件反訴原告起訴聲明第1 項為：「反訴被告應返還
    甲○○300 萬元及其自98年1 月1 日起至返還日止，按年息
    百分之5 計算之利息，均由反訴原告代為直接受領。」嗣後
    於99年6 月14日將第1 項聲明變更為如現在訴之聲明。反訴
    原告聲明之擴張、縮減，顯係基於同一基礎事實，而擴張、
    縮減應受判決事項之聲明，且不甚礙被告之防禦及訴訟之終
    結，依前開說明，其訴之變更自應准許，先予敘明。
貳、實體方面：
一、反訴原告起訴主張：
(一)、反訴原告係委任甲○○代售土地，因反訴原告與商棋公司間
    土地買賣契約於98年5 月27日無條件解約，反訴被告亦未為
    系爭土地為任何廣告行為。就雙方間委任關係而言，甲○○
    並未代理成立買賣契約，也未盡民法535 條第2 項善良管理
    人之注意義務，未掌握土地買賣契約買方商棋公司其實並無
    履行買賣契約之能力（商棋公司無履約能力可由其曾拜託反
    訴原告丙○○同意其轉賣系爭土地，並委請代書戊○○代為
    兜售，惟對於出價不滿意而軟硬兼施要求解約退款之事實證
    明），致買賣契約因買方逾期無力給付第二期以後之價金而
    無條件解約（無條件解約係反訴原告丙○○秉持財去人平安
    之觀念始同意之），即「事成」付酬之約定條件並未成就，
    故依民法第548 條甲○○無約定之報酬請求權，反訴被告既
    已收受反訴原告付給甲○○之300 萬元，並無正當合法之法
    律權源，應依民法第179 條規定返還給甲○○，爰依民法24
    2 條規定向反訴被告代位請求之。
(二)、聲明
  1.先位聲明：反訴被告應返還甲○○300 萬元及其自起訴狀繕
    本送達翌日起至返還日止，按年息百分之5 計算之利息，均
    由反訴原告丙○○代為直接受領。
  2.備位聲明：反訴被告應給付反訴原告300 萬元及自起訴狀繕
    本送達翌日起至給付日止，按年息百分之5 計算之利息。
  3.訴訟費用由反訴被告負。
  4.願供擔保請准宣告假執行。
二、反訴被告則以：
(一)、事後解約並不影響居間報酬請求權，最高法院49年台上字第
    1646號判例著有明文，其餘理由均同本訴之主張，故反訴原
    告請求無理由。
(二)、聲明
  1.反訴原告之訴駁回。
  2.反訴訴訟費用由反訴原告負擔。
  3.若受不利判決，請准於執行標的物拍定、變賣或物之交付前
    預供擔保後，宣告免為假執行。
三、不爭執事項及爭執事項均同本訴。
四、本院得心證之理由：
    按民法第179 條規定「無法律上之原因而受利益，致他人受
    損害者，應返還其利益。雖有法律上之原因，而其後已不存
    在者，亦同。」次按，居間人於契約因其媒介而成立時，即
    得請求報酬，其後契約因故解除，於其所得報酬並無影響，
    最高法院49年台上字第1646號判例可資參照。查，反訴原告
    與反訴被告簽署之承諾書係以案件成交後於簽訂契約時即應
    給付現金，是並未以買賣價金全部受償完畢作為居間報酬之
    給付條件，而反訴原告與反訴被告之居間契約並未解除，居
    間契約之報酬經本院酌減為300 萬元，業如前述，是反訴被
    告受領300 萬元報酬有法律上原因，且居間報酬不因買賣契
    約解除而喪失，受領報酬於法有據，並不構成不當得利。又
    受領報酬者，為反訴被告而非甲○○，是反訴原告向反訴被
    告或甲○○請求返還300 萬元及遲延利息，均屬無據。
五、綜上所述，反訴原告依不當得利之規定請求反訴被告返還30
    0 萬元給甲○○，由伊代位受領或返還給反訴原告及遲延利
    息，均無理由，應予駁回。
六、本訴及反訴原告之訴均為敗訴，其假執行之聲請，均失所附
    麗，併予駁回。
七、因本件事證已臻明確，兩造其餘主張陳述及所提之證據，經
    本院審酌後認與判決結果不生影響，爰不一一論述，附此敘
    明。
八、依民事訴訟法第78條，判決如主文。
中    華    民    國    99    年    7     月    9     日
                  民事第二庭  法  官  絲鈺雲
以上正本證明與原本無異。
如對本判決上訴，應於判決送達後20日內向本院提出上訴狀；若
委任律師提起上訴者，應一併繳納上訴審裁判費，否則本院得不
命補正逕行駁回上訴。
中    華    民    國    99    年    7     月    14    日
                              書記官  林玫熹

司法院資訊處製作；財團法人民間司法改革基金會備份。
